【裁判字號】    98,上訴,390
【裁判日期】    980721
【裁判案由】    山坡地保育利用條例
【裁判全文】
臺灣高等法院高雄分院刑事判決         98年度上訴字第390號
上  訴  人  乙○○
即  被  告
            甲○○
前列二人共同
選任辯護人  許淑清  律師
上列上訴人等因違反山坡地保育利用條例案件，不服臺灣高雄地
方法院97年度訴字第1407號中華民國98年1 月5 日第一審判決（
起訴案號：臺灣高雄地方法院檢察署97年度偵字第6017號），提
起上訴，本院判決如下：
     主  文
上訴駁回。
    事  實
一、乙○○前曾因竊盜罪，經本院以92年度上易字第3 號判處有
    期徒刑1 年2 月確定，於民國93年10月14日縮刑假釋出監，
    93年11月16日未撤銷假釋視為已執行完畢；甲○○前曾因公
    共危險罪，經臺灣屏東地方法院以94年度交簡字第403 號判
    處有期徒刑4 月確定，於95年3 月9 日易科罰金執行完畢。
    詎均不知悔改，乙○○係高雄縣旗山鎮○○路366 巷16號2
    樓「石田企業有限公司」（下稱石田公司）之負責人，以經
    營砂石加工、買賣為業，砂石加工廠設在高雄縣桃源鄉○○
    段（下稱高中段）6 地號土地，甲○○於96年5 月起受僱擔
    任上開砂石加工廠現場管理人，二人均明知高中段5 地號土
    地係經政府公告為山坡地保育利用條例之山坡地，未經土地
    所有人之同意，不得擅自占用，竟共同意圖為自己不法之利
    益，未經高中段5 地號土地所有權人曾瑞妹或使用權人丙○○之同意，僱請不知情之工人清除高中段5 地號土地上原有
    道路旁之雜草，以利砂石車行駛往來於高中段6 地號土地，
    自96年5 月間某日起，占用高中段5 地號土地816 平方公尺
    作為道路，將石田公司於95年間向高雄縣政府水利局標得高
    雄縣桃源鄉○○段疏濬工程之砂石，由砂石車行經高中段5
    地號上開占用土地，載運至高中段6 地號土地堆積，利用6
    地號土地上所設置之機器設備將上開砂石加工後，再以砂石
    車行經高中段5 地號上開占用土地載運出賣予他人。嗣於96
    年10月1 日21時許，經警攔檢往來於前揭土地之砂石車，進
    而查悉上情，乙○○、甲○○並繼續占用上開土地，至97年
    1 月17日始與該土地使用權人丙○○簽立土地租賃契約書。
二、案經高雄縣政府警察局六龜分局移送臺灣高雄地方法院檢察
    署檢察官偵查起訴。
    理  由
一、訊據上訴人即被告乙○○、甲○○均矢口否認有上開犯行，
    一致辯稱：高雄縣桃源鄉○○段5 地號土地原係既成道路，
    96年5 月初有整修該地號土地為運輸道路，當時有想跟丙○○承租，因為價格談不攏未談成，一直到97年1 月才談成租
    約云云；被告2 人之共同選任辯護人則以：高中段5 地號土
    地中之運輸道路，係一條連接高中段3 地號及6 地號土地之
    既成道路，被告2 人僅有砍草，實際上未有修築道路之行為
    ，而之前承租人及附近地主，均有使用該既成道路，且高中
    段5 地號土地係由丙○○實際出資而借名登記在曾瑞妹名下
    ，被告2 人亦與丙○○就上開土地簽立土地租賃契約書，被
    告2 人係於土地租賃契約書簽立取得合法權限後，方在5 地
    號土地上堆積砂石，並無違反山坡地保育利用條例第10條擅
    自占用他人山坡地之犯行等語，為被告等辯護。惟查：
  (一)被告乙○○為石田公司負責人，被告甲○○自96年5 月起受
    僱擔任該公司在高雄縣桃源鄉6 地號土地之砂石加工廠現場
    管理人等情，業據被告2 人供承在卷，並有高雄縣政府營利
    事業登記證（見警(一)卷第28頁）在卷可憑；又高雄縣桃源鄉
    ○○段5 地號土地係經政府核定為山坡地保育區之土地，為
    山坡地保育區之農牧用地，土地所有權人為曾瑞妹，其上之
    道路為816 平方公尺等事實，亦有高雄縣桃源鄉公所97年9
    月3 日桃鄉農業字第0970006944號函暨土地建物謄本、高雄
    縣美濃地政事務所97年10月24日美第二字第0970006981號函
    在卷可稽（見原審審訴卷第28、29頁、原審卷第12、13 頁
    ），堪信為真實。
  (二)據證人丙○○於原審證稱：高中段5 地號土地為我與曾瑞妹
    共有，該土地是我在種水果，96年夏天被告2 人來找我承租
    土地，我才去看土地界限，到現場看時，沒有看到大卡車，
    但路上有大卡車行駛的痕跡，土地上的道路是買地時就有，
    97年1 月有與被告乙○○簽立土地租賃契約書，被告乙○○
    說要使用，水果要剷除掉，他有賠償我的水果。被告他們尚
    未使用前，道路的路面及旁邊都有長草，被告有弄平道路車
    子才可以走，他們一開始沒有告訴我，後來告訴我時價格談
    不攏等語（見原審卷第33至37頁），而該地號之道路雖前為
    台20線之舊有道路，惟於92年間公路局興建「塔拉拉魯芙隧
    道」後，業已封閉，禁止任何車輛通行，亦有高雄縣桃源鄉
    公所函1 紙在卷足憑，顯見係私有山坡地保育區之農牧用地
    ，並非既成道路；又證人丙○○係於97年1 月17日與被告乙○○就上開土地訂立土地租賃契約書之事實，亦有被告乙○○提出之土地租賃契約書附卷可憑，則被告乙○○係於97年
    1 月17日與證人丙○○就高中段5 地號土地簽訂租賃契約書
    ，租賃關係成立後才有使用高中段5 地號土地（含其上之道
    路）之合法權限，應甚明確。
  (三)又被告2人均供承石田公司自96年5月間起即開始使用高中段
    5 地號土地上之道路，目的在供砂石車載運砂石進出高中段
    6 地號堆積、加工，加工後予以出售，而非供農作通行之用
    ，惟被告乙○○直到97年1 月17日始與證人丙○○簽立租賃
    契約，卻於96年5 月間起即使用高中段5 地號占用上開土地
    作為道路，是於96年5 月間起至97年1 月16日間，占用高中
    段5 地號土地之行為，乃未經所有權人或其他有權之人同意
    ，擅自占用他人山坡地。又被告甲○○於96年5 月即擔任石
    田公司現場管理人，被告乙○○亦稱高中段5 地號土地是經
    被告甲○○介紹始承租，足徵被告甲○○對於石田公司尚未
    與證人丙○○簽訂租賃契約前即占用高中段5 地號土地之事
    實，應有認識，是本案事證明確，被告2 人之犯行均堪認定
    。
二、按在他人山坡地內，不得擅自占用，山坡地保育利用條例第
    10條定有明文，本件被告乙○○、甲○○在他人私有山坡地
    內，未經土地所有權人或其他有權之人同意，擅自占用，係
    違反山坡地保育利用條例第10條之規定，核被告2 人所為，
    均係犯山坡地保育利用條例第34條第1 項之罪。被告2 人所
    為雖另合於刑法第320 條第2 項竊佔罪規定之要件，惟山坡
    地保育利用條例第34條第1 項係刑法第320 條第2 項之特別
    規定，依特別法優於普通法之法律競合關係，僅應依山坡地
    保育利用條例第34條第1 項規定論處，不再另論刑法第320
    條第2 項之竊佔罪。被告乙○○、甲○○間，就上開犯行，
    有犯意聯絡及行為分擔，皆為共同正犯。起訴意旨雖僅論及
    被告2 人於96年10月1 日為警查獲前之占用行為，惟其後至
    97年1 月16日之占用行為，與起訴部分有實質上一罪關係，
    本院自得併予審理。又被告乙○○前曾因竊盜罪，經本院以
    92年度上易字第3 號判處有期徒刑1 年2 月確定，於民國93
    年10月14日縮刑假釋出監，93年11月16日未撤銷假釋視為已
    執行完畢；被告甲○○前曾因公共危險罪，經臺灣屏東地方
    法院以94年度交簡字第403 號判處有期徒刑4 月確定，於95
    年3 月9 日易科罰金執行完畢之事實，有臺灣高等法院被告
    前案紀錄表在卷可考，其2 人受有期徒刑執行完畢，5 年內
    故意再犯本案有期徒刑以上之罪，均為累犯，應依刑法第47
    條第1 項規定加重其刑。
三、原審因而適用山坡地保育利用條例第34條第1 項、第10條，
    刑法第11條前段、第28條、第47條第1 項之規定，並審酌被
    告2 人對該山坡地無使用權限前，擅自占用他人山坡地，惟
    事後業已承租該山坡地供通行使用，土地尚未遭破壞，及其
    犯罪之動機、目的、手段、所生危害之程度等一切情狀，各
    量處有期徒刑7 月；又被告2 人僅擅自占用前開土地，並無
    墾殖之行為，起訴書就此部分顯屬贅載，於理由欄併予敘明
    ，其認事用法，均無不合，量刑亦屬適當，被告2 人上訴意
    旨，仍執陳詞，否認犯罪，指摘原判決不當，為無理由，應
    予駁回。
四、公訴意旨另以：被告乙○○與被告甲○○均明知高中段8 地
    號土地係經公告劃定為國有林業用地，在公有山坡地內，未
    經擬具水土保持計畫經主管機關核准，不得擅自占用或從事
    堆積土石之經營使用，竟共同意圖為自己不法之利益，未經
    高中段8 地號國有土地之管理人行政院原住民委員會同意或
    授權，自96年5 月間某日起，在高中段8 地號土地上，經營
    砂石場使用，將石田公司於95年間向高雄縣政府水利局標得
    高雄縣桃源鄉○○段疏濬工程之砂石，擅自在高中段8 地號
    土地上占用、堆積，並將上開砂石加工後，出賣予他人，因
    認被告2 人就此部分亦涉犯山坡地保育利用條例第34條第1
    項之罪嫌云云。按犯罪事實應依證據認定之，無證據不得認
    定其犯罪事實，刑事訴訟法第154 條第2 項定有明文。又刑
    事訴訟上證明之資料，無論其為直接或間接證據，均須達於
    通常一般之人均不致有所懷疑，而得確信其為真實之程度，
    始得據為有罪之認定，若關於被告是否犯罪之證明未能達此
    程度，而有合理懷疑之存在，致使無從形成有罪之確信，根
    據「罪證有疑，利於被告」之證據法則，即不得遽為不利被
    告之認定。訊據被告2 人均堅決否認有何上開行為，被告乙○○辯稱：不知道高中段8 地號土地為國有林業用地，因為
    8 地號土地與6 、7 地號土地相連，當初沒有鑑界，所以沒
    辦法知道有跨越界限的情形，要是當初知道，就會把砂石移
    開等語。被告甲○○則辯稱：我們以為是在高中段6 地號範
    圍內，不知道有使用到高中段8 地號等語。經查：(一)高中段
    8 地號土地係經政府核定為山坡地保育區之土地，劃定為山
    坡地保育區之國有林業用地，為國有土地，管理者為行政院
    原住民委員會，該土地至97年6 月11日並無人登記承租，而
    高中段8 地號土地與高中段6 地號土地相連，被告2 人在高
    中段6 地號從事堆積土石之經營使用，有跨越到高中段8 地
    號土地等情，有高雄縣桃源鄉公所97年6 月11日桃鄉農業字
    第0970004438號函、97年9 月3 日桃鄉農業字第0970006944
    號函、土地建物謄本、高雄縣桃源鄉○○段土地複丈圖及面
    積計算表在卷可稽（見97偵6017號卷第41頁、原審審訴卷第
    28、30頁、警(二)卷第18頁），應堪認定。(二)被告2 人在高中
    段8 地號之公有山坡地內，擅自從事堆積土石之經營使用，
    經原審函詢高雄縣美濃地政事務所，測量結果被告2 人因堆
    積砂石使用高中段8 地號土地之面積為80平方公尺，有上開
    高雄縣美濃地政事務所複丈成果圖可佐；又高中段8 地號土
    地與被告2 人有權使用之6 地號土地毗鄰，已如前述，復參
    酌卷附之高雄縣政府警察局六龜分局桃源鄉○○段8 地號現
    場勘查照片（見警卷第29、30頁），高中段8 地號土地與高
    中段6 地號土地之間並無何界限可資區別，而被告2 人從事
    堆積土石之經營使用主要亦在高中段6 地號土地上，且擅自
    使用8 地號土地之面積僅80平方公尺，足徵被告2 人確實有
    可能因土地未鑑界而不知8 地號與6 地號之界限，因此誤越
    界限，致堆積之砂石跨越到8 地號土地，是渠等上開所辯亦
    非全無可採。(三)綜上所述，依據現有事證，尚不足以認定被
    告2 人明知高中段8 地號土地為公有山坡地，擅自在該土地
    內從事堆積土石之經營使用之行為。此外，公訴人復未能提
    出任何積極證據足資證明被告2 人明知並擅自在高中段8 地
    號土地內從事堆積土石之經營使用之事實，則自應為被告2
    人有利之認定，認定渠等並無非法使用高中段8 地號土地之
    不法意圖，惟此部分如構成犯罪，與前開非法占用高中段5
    地號土地應屬法律上同一行為，有裁判上一罪之關係，爰不
    另為無罪之諭知。
據上論斷，應依刑事訴訟法第368條，判決如主文。
本案經檢察官彭南雄到庭執行職務。
中    華    民    國    98    年    7    月    21    日
                  刑事第三庭    審判長法  官  周賢銳
                                      法  官  施柏宏
                                      法  官  黃憲文
以上正本證明與原本無異。
如不服本判決應於收受本判決後10日內向本院提出上訴書狀，其
未敘述上訴理由者，並得於提起上訴後10日內向本院補提理由書
狀（均須按他造當事人之人數附繕本）「切勿逕送上級法院」。
中    華    民    國    98    年    7     月    22    日
                                      書記官   施耀程
附錄論罪科刑法條全文
山坡地保育利用條例第10條
在公有或他人山坡地內，不得擅自墾殖、占用或從事前條第 1 款
至第 9 款之開發、經營或使用。


司法院資訊處製作；財團法人民間司法改革基金會備份。
